最高法院刑事判決　　　　　　九十六年度台上字第三九七０號
上　 訴　 人　台灣高等法院台中分院檢察署檢察官
上訴人即被告　甲○○
被　　　　告　乙○○
上列上訴人等因被告等違反期貨交易法案件，不服台灣高等法院
台中分院中華民國九十三年十月十九日第二審判決（九十三年度
金上訴字第三八八、三九０號，起訴案號：台灣台中地方法院檢
察署九十年度偵字第一三六五０號《原判決誤載為一三六０五號
》），提起上訴，本院判決如下：
    主  文
原判決關於乙○○部分撤銷，發回台灣高等法院台中分院。
其他上訴駁回。
    理  由
壹、撤銷發回部分（即乙○○部分）
本件原判決以公訴意旨略稱：被告乙○○明知綽號張先生之成年
男子，在台中市○○○路○段六十之八號六樓之五開設沖天科技
資訊管理商行（下稱沖天商行），未經財政部證券暨期貨管理委
員會（下經證期會，已改制為行政院金融監督管理委員會證券期
貨局）之許可，並發給許可證照，即自民國九十年三月間起，非
法經營以接受委託收取佣金或手續費等方式，代他人下單操作外
幣保證金交易之期貨經理業務，以及提供場所、電腦設備、商情
資訊及相關外匯資訊或建議分析意見予客戶自行下單交易之期貨
顧問事業，竟與張先生基於犯意之聯絡，受僱於張先生擔任沖天
商行之現場管理、經營者，負責外幣保證金交易之行情分析、受
理客戶委託下單、向客戶介紹、指導、解說有關操作外匯、外匯
保證金買賣等業務。嗣於九十年六月五日，經法務部調查局台中
市調查站在上址查獲等情，因認被告乙○○涉犯期貨交易法第一
百十二條第五款之未經許可擅自經營期貨經理事業、期貨顧問事
業罪嫌云云。經審理結果，認被告乙○○曾因受僱於曾奕光、真
實姓名不詳之成年人尹先生等人，自九十一年十一月十三日起至
九十二年一月八日，在台北市○○○路○段一０三號五樓，擔任
勵嘉國際商行名義上負責人，而共同未經許可擅自經營期貨顧問
事業，經台灣板橋地方法院以九十二年度金訴字第二號判決判處
有期徒刑五月，被告乙○○不服上訴後，分別經台灣高等法院於
九十二年十月二十一日以九十二年度上訴字第二九四０號及本院
於九十三年一月十五日以九十三年度台上字第二八四號判決上訴
駁回確定。而本件公訴意旨雖指被告乙○○係於九十年三月間起
至九十年六月五日止，在沖天商行經營期貨經理、顧問事業，惟
其於原審已自承在沖天商行經營期貨經理、顧問事業係至九十年
十一月間始結束，於九十一年四月間即又受張先生與曾奕光之邀
，加入址設台北市○○○路○段一０三號五樓亦以甲○○為人頭
負責人之「宏盛科技資訊行」（下稱宏盛行），從事與沖天商行
相似性質之工作，而宏盛行於九十一年十月中旬註銷登記，九十
一年十一月十三日變更為勵嘉國際商行等情。而以被告乙○○於
九十年六月五日被查獲後，迄九十年十一月間仍持續參與沖天商
行之經營，九十一年四月間起即又參與勵嘉國際商行之前身宏盛
行之籌備經營，並於勵嘉國際商行成立後擔任名義上負責人，兩
者相距不過半年，前後兩次所犯期貨交易法第一百十二條第五款
之罪，係基於概括之犯意而為之，為連續犯。則本件被告乙○○
在沖天商行之犯罪時間（九十年五月十一日至九十年十一月間）
，係在事實審法院對前案為宣示判決（九十二年十月二十一日）
之前，揆諸前揭說明，應為前案確定判決之既判力所及等由。因
而撤銷第一審關於被告乙○○部分之科刑判決，改判諭知免訴。
固非無見。
惟查：審理事實之法院對於被告有利及不利之證據，應一律注意
，詳為調查，綜合全案證據資料，本於經驗法則以定其取捨，並
將取捨證據及得心證之理由於判決內詳為說明，方為適法。又修
正前刑法第五十六條之連續犯之所謂出於概括犯意，必須其多次
犯罪行為自始均在一個預定犯罪計畫以內，出於主觀上始終同一
犯意之進行，若中途另有新犯意發生，縱所犯為同一罪名，究非
連續其初發的意思，即不能成立連續犯。卷查被告於原審審理中
陳稱：「（問：何時離開沖天公司？）在沖天公司十月離職後，
自己在外受僱賣水果、打零工，曾奕光約在九十一年四月間打電
話給我，稱他們在台北開一家公司，要不要去上班，沒有稱那一
家公司，一直隔了三、四個月才去那邊上班，約八月多左右，就
去宏盛公司上班」、「（問：離開沖天公司後，是否打算繼續作
期貨工作？）沒有，因為工作不順利，一直找不到工作，朋友介
紹才去上班」等語（原審卷一第一四三頁）。若所陳不虛，能否
認被告自沖天商行離職後，係於九十一年四月間即至宏盛行從事
與沖天商行相似性質之工作？能否謂其前後係出於主觀上始終同
一犯意之進行？而非另行起意？即非無疑義。原判決對此均未予
說明論斷，遽行判決，有判決不備理由之違背法令，檢察官上訴
意旨執以指摘，為有理由。應認原判決關於被告乙○○部分，有
撤銷發回之原因。
貳、上訴駁回部分（即甲○○部分）
按刑事訴訟法第三百七十七條規定，上訴於第三審法院，非以判
決違背法令為理由，不得為之。是提起第三審上訴，應以原判決
違背法令為理由，係屬法定要件。如果上訴理由狀並未依據卷內
訴訟資料，具體指摘原判決不適用何種法則或如何適用不當，或
所指摘原判決違法情事，顯與法律規定得為第三審上訴理由之違
法情形，不相適合時，均應認其上訴為違背法律上之程式，予以
駁回。本件原判決撤銷第一審關於上訴人即被告甲○○部分之科
刑判決，改判仍論上訴人甲○○以幫助未經許可，擅自經營期貨
經理事業、期貨顧問事業罪，處有期徒刑肆月。係依憑上訴人甲
○○之自白（供承：擔任沖天商行之名義負責人，及林順找我當
負責人，我有與林順簽立讓渡書，張先生是林順介紹認識，當負
責人每月給我新台幣《下同》三萬元，我有去簽房屋租賃契約書
等語），證人林順（證陳：甲○○擔任沖天商行名義負責人之經
過情形）、代表出租人雅飛有限公司訂立房屋租賃契約之陳明雄
（證稱：房屋租賃契約在九十一年四月底有改，改契約時伊及林
順、張先生、甲○○在場云云）等人之證言，並有上訴人甲○○
與林順於九十年四月十五日簽立之沖天商行讓渡書、與雅飛有限
公司於九十年四月三十日訂立之房屋租賃契約書各一份附卷可佐
。而真實姓名年籍不詳之成年男子張先生利用沖天商行非法經營
期貨經理事業、經營期貨顧問事業之事實，業經同案被告乙○○
於原審審理中供述明確，核與沖天商行之職員林琬娟、林雅文、
汪明霞、黃麗鳳、梁鳳淑、李建安、林曉玲、林文玉、吳雪梅、
郭怡芩、廖珍琦，及證人鮑耀寰、劉榮霖、洪福助、紀淑真、畢
崇祖、陳建榮、吳仲庚、陳俊卿、黃忠信、林麗梅、唐宗傑等人
在偵訊中所述之情節大致相符，並有沖天商行之營利事業登記資
料、證期會九十一年八月五日台財政七字第０九一０一四一九九
五號函各一份附卷可稽，及扣案之登報應徵資料二份、應徵申請
表、合約書各七冊、公司上課資料與文宣四份、交易計算表二冊
、客戶協議書、結帳切結書、帳號資料、員工薪資表、薪水袋簽
收單、電話單據、營利事業登記證影本、讓渡書、稅捐資料各一
份、交易報表、統計表、空白水單、職員簽到簿各一冊、客戶委
買錄音帶八捲、雜記三冊足憑等證據資料，而為論斷，已敘明其
所憑之證據及認定之理由。而以上訴人甲○○否認有幫助張先生
為犯罪行為之故意，辯稱：當時係林順邀伊合夥開設電動玩具店
，約定伊出資五十萬並擔任名義負責人，其他由林順負責處理，
未料，伊交付十萬元現金及四十萬元本票予林順後，竟發生違法
情事，對這一切伊全不知情云云，係卸責之詞，不足採信，已依
憑調查所得之證據，於理由內詳加指駁；並說明：上訴人甲○○
係為了每月三萬元之利益，自願擔任沖天商行之人頭負責人，其
所辯不但無證據足資證明，且為林順所否認。而一般人設立公司
行號，莫不以自己名義申請，以確保己身之利益，若刻意花錢借
他人名義充當人頭負責人，應可預見係為作非法行為，以掩飾脫
責，以該上訴人當時五十幾歲之人生閱歷，當無不知之理，卻仍
甘任沖天商行之人頭負責人，且該商行果被張先生作為非法營業
之用，其行為已符合預見其發生而其發生並不違背其本意之間接
故意之情形之理由。從形式上觀察，原判決關於上訴人甲○○部
分並無足以影響判決結果之違背法令情形存在。上訴意旨（此部
分檢察官未上訴）略稱：被告雖自白，依法仍應調查其他必要之
證據，以察其是否與事實相符，不得僅以被告之自白為論罪之基
礎。上訴人雖在偵查中受林順誤導，而為與事實不符之供述，然
於第一審迄原審均一再抗辯並無收取三萬元利益之情事，而係投
資十萬元。原判決僅據上訴人偵查中之供述，在無其他積極佐證
下，即認定上訴人以每月收取三萬元利益同意擔任負責人，有適
用法則不當及認定事實未依證據之違背法令等語。惟查：被告之
自白固不得作為認定犯罪之唯一證據，而須以補強證據證明其確
與事實相符，然茲所謂之補強證據，並非以證明犯罪構成要件之
全部事實為必要，倘其得以佐證自白之犯罪非屬虛構，能予保障
所自白事實之真實性，即已充分。又得據以佐證者，雖非直接可
以推斷該被告之實施犯罪，但以此項證據與被告之自白為綜合判
斷，若足以認定犯罪事實者，仍不得謂其非屬補強證據。本件原
判決認定上訴人甲○○之上開犯罪事實，除依憑其於偵查中之自
白外，並參酌上揭證人之證言及卷內其他證據資料，依據經驗法
則綜合判斷，並說明其所辯各情並無證據證明，且為證人林順所
否認，而無足憑信之理由，已足使一般人確信上訴人甲○○有上
開犯罪事實，並非以該上訴人之自白為唯一證據，依上開說明，
自難謂有違證據法則；且該上訴人有無每月收取三萬元一節，經
核並不影響於其成立本件犯罪與否之判斷，亦不得執此指摘，資
為第三審上訴之適法理由。上訴意旨妄指原判決僅以其自白為唯
一證據，有認定事實不依證據或適用法則不當之違背法令，而就
原審法院採證認事職權之適法行使，專執己見，任意指摘，難謂
已符合首揭法定第三審上訴之要件，其上訴違背法律上之程式，
應予駁回。
據上論結，應依刑事訴訟法第三百九十七條、第四百零一條、第
三百九十五條前段，判決如主文。
中　　華　　民　　國　九十六　年　　七　　月　 二十 　日
                      最高法院刑事第五庭
                          審判長法官  邵　燕　玲
                                法官  張　清　埤
                                法官  陳　世　雄
                                法官  蔡　國　在
                                法官  黃　梅　月
      本件正本證明與原本無異
                                      書  記  官
中　　華　　民　　國　九十六　年　　七　　月  二十四  日
                                                z
